最高法院刑事判決　　　　　　　　　　　　　　　八十七年度台上字第一一○六號
　　上　訴　人　甲○○
右上訴人因貪污案件，不服台灣高等法院高雄分院中華民國八十六年十一月十一日第
二審更審判決（八十六年度上更(二)字第三三三號，起訴案號：台灣高雄地方法院檢察
署八十四年度偵字第一○四一號），提起上訴，本院判決如左：
    主  文
原判決撤銷，發回台灣高等法院高雄分院。
    理  由
本件原判決認定上訴人甲○○係行政院國軍退徐役官兵輔導委員會高雄榮民技術勞務
中心（以下簡稱高雄勞務中心）約僱工，負責承辦高雄勞務中心依「收費工作承攬契
約」所承攬之台灣電力股份有限公司高雄區營業處（以下簡稱台電高雄營業處）之用
電戶電費收取業務，係依據法令從事公務之人，明知依「收費作業要點」之規定，須
於每日下午將收取之電費款項繳交駐台電高雄營業處之中國國際商業銀行高雄分行帳
戶，並繳回無法收費之單據與高雄勞務中心派駐台電高雄營業處之助理員于小蓉，竟
意圖為自己不法之所有，並基於概括之犯意，於民國八十三年五月十二日起至同年五
月二十四日止之收費期間，未依「收費作業要點」第三項之規定將所收之電費按日全
部解繳，而連續將所收取之電費共新台幣（下同）一百五十萬三千九百八十二元侵占
入己，挪為他用，（其中八十三年五月十二日期之電費單據金額未解繳者有二十三萬
一千九百八十四元、同年月十三日期之電費單據金額未解繳者有二十五萬零四百五十
三元、同年月十六日期之電費單據金額未解繳者有十九萬三千七百零三元、同年月十
七日期之電費單據金額未解繳者有八萬八千七百七十元、同年月十八日期之電費單據
金額未解繳者有三萬零七百五十四元、同年月十九日期之電費單據金額未解繳者有二
十九萬一千三百四十四元、同年月二十三日期之電費單據金額未解繳者有十三萬四千
五百八十三元、同年月二十四日期之電費單據金額未解繳者有二十八萬二千三百九十
一元，以上合計電費共被侵占一百五十萬三千九百八十二元）。於上開侵占期間，上
訴人於八十三年五月二十三日下午五時許快下班之際，因虧空公款心虛，先向于小蓉
表明無法繳齊所收電費款，然其於翌日（二十四日）仍向用電戶收取電費二十八萬二
千三百九十一元，亦未於當日解繳台電高雄營業處，侵占入己，挪為他用，高雄勞務
中心發覺上情，並自同年月二十五日不再派單交其收取電費，嗣經台電高雄營業處於
八十三年五月二十六日函請高雄勞務中心負責繳納未解繳之一百五十萬三千九百八十
二元電費，上訴人乃於同年月三十日、同年六月一日向前揭行庫補繳前開短繳之全部
金額後離職等情，因而撤銷第一審之判決，改判論處上訴人連續依據法令從事公務之
人員，侵占公有財物罪刑，固非無見。
惟查(一)、證據雖已調查，而其內容尚未完全明瞭者，即與未經調查無異，如遽予判決
，仍屬應於審判期日調查之證據未予調查。原判決事實欄記載上訴人係行政院國軍退
除役官兵輔導委員會高雄榮民技術勞役中心約僱工，負責承辦高雄勞務中心依「收費
工作承攬契約」所承攬之台電高雄營業處之用電戶電費收取業務，係依據法令從事公
務之人員等情。其理由內亦謂榮民技術勞務中心係依行政院國軍退除役官兵輔導委員
會組織條例第十六條規定而設立之機構，上訴人係高雄勞務中心約僱工，負責承辦該
勞務中心承攬台電高雄營業處之用電戶電費收取業務，其受所屬機關之命承辦收取電
費之工作，自係依據法令從事公務之人員等語。然查依卷附之榮民技術勞務中心組織
規程及高雄榮民技術勞務中心編制及遴用員額表之記載，該中心之業務並無此項收取
電費之事項，其編制員額亦無約僱工（見偵查卷第二十一頁、第二十二頁）。參諸卷
附之高雄勞務中心與台電高雄營業處所簽訂之收費工作承攬契約之規定，該勞務中心
承攬台電高雄營業處每月約二十五萬張電費收據之收集工作，招僱收費員擔任收費工
作，收費員應佩戴識別證，以台電高雄營業處交付之收據收集電費，收費作業必備之
用具、表單、收費員章及識別證等由該營業處供應等情（見第一審卷第三十五頁至第
四十一頁該契約一、五－(九)、七、十三之規定），則高雄勞務中心承辦該項收集電費
工作，究竟是其本身之業務，或是受台電高雄營業處委託承辦之公務，上訴人究竟是
該中心編制內之人員或是依上開承攬契約所招僱之收費員，如係後者，則其與該中心
約僱契約之內容為何，均有欠明瞭而待釐清，此因與判斷上訴人於執行收集電費業務
時，究竟有無貪污治罪條例第二條所規定之身分，如有，究竟是依據法令從事公務之
人員或是受公務機關委託承辦公務之人員，至有相關，乃原審對此未詳加調查究明，
且更(一)審時曾向高雄勞務中心函調上訴人與該中心簽約工作之契約書，但依卷存資料
，未見該中心函復（見原審上更(一)字卷第二十二頁），原審亦未再進一步追查，亦未
認為不必要，於理由內說明，遽予判決，難謂已盡證據調查之能事。(二)、科刑判決所
認定之事實，與所採之證據，不相適合，即屬證據上理由矛盾，其判決當然為違背法
令。原判決認定上訴人自八十三年五月十二日起至同年五月二十四日止，連續將所收
取之電費一百五十萬三千九百八十二元侵占入己，其中包括同年月二十四日所收取之
二十八萬二千三百九十一元等情。係依憑高長榮之證言及其所提出之收費員甲○○電
腦帳檔及應繳款明細表等相關證據認定。查依卷附上開明細表之記載，上訴人於上開
期間已收未繳款數額為一百三十六萬九千三百九十九元，五月二十三日短繳十三萬四
千五百八十三元，合計一百五十萬三千九百八十二元（見原審上更(一)字卷第六十一頁
）。然依台電高雄營業處八十三年五月二十六日高區費收字第八三○五－○一五七號
函之主旨所示，上訴人至八十三年五月二十四日止應繳款項短少一百五十萬四千八百
九十七元（見第一審卷第三十四頁），二者所記載之數額不盡相同，何者為真實，已
不無疑義。又上訴人一再辯稱八十三年五月二十四日所收取之電費有全部繳回等語。
證人高長榮於原審作證時，訊問其「上訴人五月二十四日收的錢都繳回來了，你們補
以前的虧空是不是﹖」「五月二十四日沒有侵占，是補以前的虧空是不是﹖」均答「
是的」（見原審上更(一)字卷第五十八頁），如果無訛，則上訴人八十三年五月二十四
日所收取之款項有無繳回，是否侵占入己，及上開侵占之總款究竟是迄至何日為止，
亦有欠明瞭而待查明。乃原審未詳加究明，遽為上開事實之認定，難謂無證據上之理
由矛盾。上訴意旨指摘原判決不當，尚非無理由，應認仍有撤銷發回之原因。
據上論結，應依刑事訴訟法第三百九十七條、第四百零一條，判決如主文。
中      華      民      國    八十七    年      三      月    二十六    日
                              最高法院刑事第七庭
                                  審判長法官  董  明  霈
                                        法官  丁  錦  清
                                        法官  賴  忠  星
                                        法官  林  茂  雄
                                        法官  王  居  財
      右正本證明與原本無異
                                              書  記  官
中      華      民      國    八十七    年      四      月      三      日
